【裁判字號】    95,交上訴,41
【裁判日期】    950516
【裁判案由】    過失致死等
【裁判全文】
臺灣高等法院刑事判決                95年度交上訴字第41號
上  訴  人  臺灣板橋地方法院檢察署檢察官
被      告  乙○○
選任辯護人  許德勝律師
上列上訴人因被告過失致死等案件，不服臺灣板橋地方法院95年
度交訴字第16號，中華民國95年3月8日第一審判決（起訴案號：
臺灣板橋地方法院檢察署94年度偵字第14163號、第14486號），
提起上訴，本院判決如下：
    主  文
上訴駁回。
    事  實
一、乙○○於民國九十四年三月二十日四時四十五分許，駕駛車
    號HW-8333號自用小客車，沿臺北縣泰山鄉○○路往五股方
    向行駛，行經臺北縣泰山鄉○○路與中港西路之交岔路口，
    於左轉中港西路之際，明知汽車行駛至交岔路口，轉彎車應
    讓直行車先行，且汽車行駛時，駕駛人應注意車前狀況，並
    隨時採取必要之安全措施，而依當時天候晴、夜間有照明、
    現場係柏油路面、乾燥、無缺陷、無障礙物、視距良好等情
    況，並無不能注意之情形，竟疏未注意讓對向車道之直行車
    先行，且未注意車前狀況並隨時採取必要之安全措施，適前
    方對向車道有甲○○（所涉過失致死罪嫌，未據檢察官偵查
    起訴）駕駛車號CPT-515號重型機車附載陳春夏，沿臺北縣
    泰山鄉○○路往中山路方向（起訴書誤載為沿中港西路由南
    往北）直行，行經上開交岔路口時，亦疏未注意行車速度不
    得超過時速五十公里，而以時速五、六十公里之速度行駛，
    且未注意車前狀況並隨時採取必要之安全措施，因乙○○、
    甲○○之上述疏失，致乙○○所駕駛自用小客車之右前車頭
    與甲○○所駕駛重型機車之車頭發生猛烈撞擊，致上開重型
    機車上之甲○○及陳春夏二人往前飛出拋落地面，甲○○因
    而受有右股骨骨折、腹部鈍挫傷及骨盆骨折等傷害，陳春夏
    則因頭部著地，造成顱內硬腦膜下出血，經送醫急救，不幸
    於翌日14時50分許不治死亡。乙○○於肇事後，留在現場等
    候警員到場處理，嗣於有偵查犯罪權限之機關、人員知悉其
    犯罪前，當場向到場警員承認其為肇事人而自首之，並接受
    裁判。
二、案經甲○○、丙○○（陳春夏之兄）訴由臺北縣政府警察局
    新莊分局報請臺灣板橋地方法院檢察署檢察官偵查起訴。
    理  由
一、上揭事實，業據被告乙○○於偵查、原審及本院審理時坦承
    不諱，核與告訴人甲○○、丙○○於警詢時指訴之情節相符
    ，並有道路交通事故現場圖、道路交通事故調查報告表（一
    ）、（二）各一件、現場及車損照片三十幀、臺北縣政府警
    察局舉發違反道路交通管理事件通知單影本二紙、長庚紀念
    醫院診斷證明書二件、臺灣板橋地方法院檢察署相驗屍體證
    明書、驗斷書、勘驗筆錄、臺灣省臺北縣區車輛行車事故鑑
    定委員會九十四年十月十九日北縣鑑字第941255號鑑定意見
    書各一件附卷足稽。
二、按汽車行駛至交岔路口，轉彎車應讓直行車先行；汽車行駛
    時，駕駛人應注意車前狀況及兩車併行之間隔，並隨時採取
    必要之安全措施，道路交通安全規則第一百零二條第一項第
    六款、第九十四條第三項分別定有明文。被告既經考領合格
    駕駛執照，對於前開課予汽車駕駛人注意義務之規定，當應
    知之甚稔。而本件案發當時天候晴、夜間有照明、現場係柏
    油路面、乾燥、無缺陷、無障礙物、視距良好等情況，有被
    告於警詢時之供述及前揭道路交通事故調查報告表、現場照
    片可稽，顯無不能注意之情形。又被告於肇事之前，已經察
    覺前方對向車道約二、三十公尺處有告訴人甲○○所駕駛之
    重型機車直行駛來，因自認可以乘隙通過而貿然左轉，且於
    左轉過程中，並未持續注意對方機車之動向等情，均據被告
    供明在卷（見原審卷第三三、三四頁），其有轉彎車未讓直
    行車先行，且疏未注意車前狀況並隨時採取必要安全措施之
    過失，洵屬明確。又肇事現場之行車最高速限為時速五十公
    里，此觀前揭道路交通事故調查報告表所載甚明，而告訴人
    甲○○當時駕駛重型機車，車速約五、六十公里，且遲至距
    離約二、三公尺處始驚覺被告之自用小客車等情，有告訴人
    甲○○於原審審理時之供述可稽（見原審卷第36頁），佐以
    現場查無任何剎車痕跡，有前揭道路交通事故現場圖、現場
    照片可憑，固堪認定告訴人甲○○就本件車禍之發生，併有
    駕駛機車超速行駛及未注意車前狀況並隨時採取必要之安全
    措施之違規情形，惟仍不足據以解免被告應負之過失罪責。
    本件經送臺灣省臺北縣區車輛行車事故鑑定委員會鑑定結果
    ，亦認：「一、乙○○駕駛自用小客車，轉彎車未讓直行車
    先行，為肇事主因。二、甲○○駕駛普通重型機車，未注意
    車前狀況，為肇事次因」，有前揭鑑定意見書1件附卷可參
    。此外，告訴人甲○○因本件車禍受有右股骨骨折、腹部鈍
    挫傷及骨盆骨折等傷害，被害人陳春夏因本件車禍造成顱內
    硬腦膜下出血而不治死亡，有前揭診斷證明書、相驗屍體證
    明書、驗斷書、勘驗筆錄在卷可證，其與被告之過失行為間
    有相當因果關係，亦無疑義。綜上所述，本案事證明確，被
    告犯行堪以認定，應依法論科。
三、按刑法上之業務，係指個人基於其社會地位繼續反覆所執行
    之事務，包括主要業務及其附隨之準備工作與輔助事務在內
    ，此項附隨之事務，並非漫無限制，必須與其主要業務有直
    接、密切之關係者，始可包含在業務概念中，而認其屬業務
    之範圍（最高法院八十九年台上字第八○五七號判例意旨參
    照）。本件被告於原審審理時否認其係以駕駛其自用小客車
    為業務，經查：被告固供稱其係在位於臺北縣泰山鄉之「巧
    竺壓克力公司」上班，工作時間自上午八時至下午五時，工
    作內容係駕駛其公司所屬之小貨車送貨（見原審卷第三四頁
    ），惟本件案發時間係凌晨四時四十五分許，非屬被告上班
    送貨時間，被告所駕駛者係其所有之自用小客車，並非用為
    送貨之公司小貨車，所辯肇事之自用小客車僅供其代步使用
    等語，衡情尚屬可採，而此等利用汽車為代步工具之社會活
    動，所在多有，尚難一概認屬執行業務之範疇，公訴人未能
    舉證證明被告上開駕車代步之行為，與其為公司送貨之主要
    業務有何直接、密切之關係，復查無證據足認被告當時駕駛
    自用小客車確係在從事主要或附隨業務，尚難率斷被告為從
    事業務之人。
四、核被告所為，係犯刑法第二百七十六條第一項之過失致死罪
    及同法第二百八十四條第一項前段之過失傷害罪。公訴人認
    被告係涉犯刑法第二百七十六條第二項之業務過失致死罪及
    同法第二百八十四條第二項前段之業務過失傷害罪，依前揭
    說明，尚有未洽，惟其社會基礎事實既屬同一，爰於踐行告
    知程序後，逕變更起訴之法條。又被告於肇事後，留在現場
    等候警員到場處理，嗣於有偵查犯罪權限之機關、人員知悉
    其犯罪前，當場向到場警員承認其為肇事人而自首之，此有
    道路交通事故肇事人自首情形紀錄表一件可稽，嗣被告亦未
    逃避接受裁判，合於自首之要件，均應依刑法第六十二條前
    段規定減輕其刑。被告以一過失行為，同時致被害人陳春夏
    死亡及告訴人甲○○受傷，乃以一行為觸犯數罪名，為想像
    競合犯，應依刑法第五十五條規定，從一重以過失致死罪處
    斷。原審以被告罪證明確，而適用刑法第二百七十六條第一
    項、第二百八十四條第一項前段、第五十五條、第六十二條
    前段、第四十一條第一項前段，罰金罰鍰提高標準條例第一
    條前段、第二條，並審酌被告前無任何犯罪科刑紀錄，有本
    院被告前案紀錄表存卷可憑，素行尚佳，然其不知謹慎駕駛
    汽車，貿然違規左轉且未注意車前狀況，過失程度不輕，終
    致釀成人命傷亡之無可彌補遺憾，於法院審理時坦承犯行，
    態度非劣，惟迄未與告訴人及被害人家屬達成和解，亦未賠
    償損害等一切情狀，量處有期徒刑六月，並諭知易科罰金之
    折算標準。
五、經核原判決上開認事用法，洵無違誤，量刑亦屬妥適。檢察
    官據告訴人請求上訴以原審尚未函查被告案發時是否執行送
    貨業務，且被告迄今未賠償分文，原審量刑過輕等語。惟查
    ，被告於案發當日係駕駛其所有之自用小客車，且案發當時
    係凌晨四時四十五分許，非屬被告上班時間等情，原判決已
    於理由中詳加說明，自無再予函查之必要。又按量刑之輕重
    ，係屬事實審法院得依職權自由裁量之事項，苟已斟酌刑法
    第五十七條各款所列情狀，而未逾越法定刑度，不得遽指為
    違法。原判決就被告犯罪情節，已在事實欄明白認定，及於
    理由欄詳加論斷，最後明審酌被告前無任何犯罪科刑紀錄
    ，有本院被告前案紀錄表存卷可憑，素行尚佳，然其不知謹
    慎駕駛汽車，貿然違規左轉且未注意車前狀況，過失程度不
    輕，終致釀成人命傷亡之無可彌補遺憾，於法院審理時坦承
    犯行，態度非劣，惟迄未與告訴人及被害人家屬達成和解，
    亦未賠償損害等一切情狀，在法定刑範圍內，量處有期徒刑
    六月，並諭知易科罰金之折算標準，難謂有何不當。原審就
    刑罰裁量職權之行使，既未逾越法律所規定之範圍，亦無濫
    用權限之情形，殊不能任意指摘原審量刑過輕，檢察官上訴
    仍執前開情詞，而指摘原判決不當，難認有理由，應予駁回
    。
六、另告訴人於本院審理時另陳述事實略稱：(一)肇事路段是限速
    六十公里，告訴人於原審雖自承肇事時，其行車速率為五、
    六十公里並未超速行駛，對本件肇事並未與有過失。(二)肇事
    路段為禁止左轉行駛路段，該路段中間分隔島上另有文字標
    示「左轉車請至前方路口迴轉」，被告未照交通指示行駛，
    不能輕縱刑責。(三)該肇事路口是黃線淨空區，被告在黃線淨
    空待轉停留，亦應負過失刑責。(四)被告亦不符合自首減刑之
    條件等語。經查：
  (一)本案肇事路段雖有禁止左轉，左轉車須至前方路口迴轉之交
    通標誌及黃線路口淨空區之標線，惟禁止左轉之時段是六時
    至二十三時，本案肇事時間是凌晨四時四十五初許，並非禁
    止左轉之時段，且被告案發時是未讓直行車先行駛逕行左轉
    行驔而肇事，並非在路口黃線淨空區停車待轉而肇事，告訴
    人所陳述(二)、(三)之事實，並不影響被告肇事責任之認定。至
    於本件肇事時是凌晨四時四十五分許，被告係自行打電話報
    案，並留待現場等候警察前來處理，並無其他目擊之過路駕
    駛人報案，被告亦未肇事後逃逸，經警追查到案，有案卷道
    路交通報告調查表可稽，應符合自首條件，毋庸置疑，告訴
    人指稱被告不符合自首條件，殊嫌無據。
  (二)至於告訴人指稱肇事路段是限速六十公里路段，其依限速行
    駛並無過失，惟查，肇事路段是限速五十公里，有卷附道路
    交通報告調查表可稽，道路交通調查報告表是公務員職務上
    製作之紀錄文書，依刑事訴訟法第一百五十九條之四第一款
    規定，除顯有不可信之情況外，得為證據。本案交通事故調
    查報告表已記載泰山鄉○○路與中港西路口之路段限速為五
    十公里，本件告訴人所提出之照片，雖路口前方規範往新莊
    方向車道之分隔島上行道樹上前方二、三百公尺處，有限速
    六十公里之標誌，惟對向往五股方向之車道並未設有同標之
    速限標，惟距案發之九十四年三月二十日已事隔年餘，本院
    認該路口之限速應以卷附案發時之道路交通調查報告表為可
    信，況本件案發時是清晨四時四十五分許，人車稀少，行經
    車輛逾越速限行駛，衡情可以概見，且本案經台北縣區車輛
    行車事故鑑定委員會鑑定結果，認定告訴人甲○○未注意車
    前狀況為肇事次因，自不影響於原審判決就告訴人甲○○對
    本件肇事亦與有過失責任之認定，附此敘明。
據上論斷，應依刑事訴訟法第368條，判決如主文。
本案經檢察官吳慧蘭到庭執行職務。
中    華    民    國    95    年    5     月    16    日
                  刑事第五庭  審判長法  官  吳  敦
                                    法  官  陳世宗
                                    法  官  吳啟民
以上正本證明與原本無異。
如不服本判決，應於收受送達後十日內向本院提出上訴書狀，其
未敘述上訴之理由者並得於提起上訴後十日內向本院補提理由書
（均須按他造當事人之人數附繕本）。
                                    書記官  江采廷
中    華    民    國    95    年    5     月    16    日
附錄：本案論罪科刑法條全文
中華民國刑法第276條：
因過失致人於死者，處2 年以下有期徒刑、拘役或2 千元以下罰
金。
從事業務之人，因業務上之過失犯前項之罪者，處5 年以下有期
徒刑或拘役，得併科3 千元以下罰金。
中華民國刑法第284條：
因過失傷害人者，處6 月以下有期徒刑、拘役或5 百元以下罰金
，致重傷者，處1 年以下有期徒刑、拘役或5 百元以下罰金。
從事業務之人，因業務上之過失傷害人者，處1 年以下有期徒刑
、拘役或1 千元以下罰金，致重傷者，處3 年以下有期徒刑、拘
役或2 千元以下罰金。


司法院資訊處製作；財團法人民間司法改革基金會備份。
